【裁判字號】    94,易,345
【裁判日期】    950822
【裁判案由】    詐欺
【裁判全文】
臺灣雲林地方法院刑事判決               94年度易字第345號
公  訴  人  臺灣雲林地方法院檢察署檢察官
被      告  甲○○
                      樓之7
被      告  戊○○
                      樓之7
被      告  乙○○
被      告  丙○○
共      同
選任辯護人  熊梓檳律師
上列被告因詐欺案件，經檢察官提起公訴（93年度偵第1425號）
，本院判決如下：
    主  文
甲○○、戊○○、乙○○、丙○○均無罪。
    理  由
一、公訴意旨略以：乙○○、丙○○及戊○○係陳國雄之繼承人
    ，甲○○則為戊○○之配偶。陳國雄前於民國69年3 月間與
    鎮銘建設有限公司（下稱鎮鳴公司）訂立委建合約，雙方約
    定由陳國雄提供坐落雲林縣斗南鎮○○段291 之29及同段
    291 之110 號建地二筆，由鎮鳴公司出資規劃興建三層樓房
    十棟，完成後各取得房地二分之一所有權。嗣前揭二筆土地
    經分割為雲林縣斗南鎮○○段1192號、1193號、1194號、
    1195號、1199號、1200號及1201號建地等七筆土地。陳國雄
    死亡後由乙○○、丙○○及戊○○繼承，詎三人明知陳國雄
    之遺產除歸戶財產查詢清單中之雲林縣斗南鎮○○段1193號
    、1196號、1197號、1198號及1217號等五筆土地外，尚有斗
    南郵局存款新臺幣（下同）133 萬3524元、台南區中小企業
    銀行斗南分行存款17652 元及21萬5483元、國軍斗六收支組
    存款138 萬4051元、豐興鋼鐵股份有限公司股份價值9 萬元
    、廣順興業有限公司股份價值20萬元及開發股份有限公司股
    份價值26萬9360元，總計申報價值共348 萬零70元之流動資
    產，竟與甲○○基於共同犯意之聯絡，意圖為自己不法所有
    ，而加以隱暪，然後由甲○○於90年3 月19日與鎮鳴公司之
    法定代理人丁○○交涉，以清償部分債務為詐術，致使丁○○陷於錯誤，與渠等簽訂和解契約，同意僅願就上開歸戶財
    產查詢清單中之五筆土地加以求償，致鎮鳴公司受有重大損
    害，而乙○○三人則取得免以繼承取得之流動資產清償鎮鳴
    公司債務之不法利益。
二、按犯罪事實應依證據認定之，無證據不得認定犯罪事實；不
    能證明被告犯罪或其行為不罰者，應諭知無罪之判決。刑事
    訴訟法第154 條第2 項、第301 條第1 項定有明文。又刑法
    第339 條第1 項詐欺罪之成立，係以意圖為自己不法之所有
    ，以詐術使人將本人或第三人之物交付為要件，所謂以詐術
    使人交付，必須被詐欺人因其詐術而陷於錯誤，若其所用方
    法，不能認為詐術，亦不致使人陷於錯誤，即不構成該罪，
    亦經最高法院46年臺上字第260 號著有判例。
三、檢察官以被告等涉犯詐欺罪嫌，係以本院90年度重訴字第
    118 號及臺灣高等法院臺南分院92年度上字第7 號判決書為
    本，然後以下列證人之證述為憑：
    （一）證人庚○○於本院90年度重訴字第118 號審理時之證
          述：當時是丁○○打電話給我要我幫寫壹份和解書，
          他們當時有四個人在場，他們有拿壹份判決書、財產
          清冊給我看，我看完判決與財產清冊地號、地目不同
          ，我就問陳國雄的女婿，他就告訴我說只有這些沒有
          其他的，後來的事情我就不知道了。因為我只有看到
          財產清冊，沒有看到其他的歸戶資料（其他收入等）
          才問只有這些嗎的話等語。
    （二）證人己○○（和解書之見證人）於本院90年度重訴字
          第118 號審理時之證述：有投資的那張沒有提供給我
          們，當時只有土地的那張，原告（指告訴人）才願意
          跟他們（指被告等）和解」等語。
    （三）陳國雄（即被告等之被繼承人）之歸戶財產查詢清單
          。證明被告戊○○於90年2 月20日向雲林縣稅捐稽徵
          處申請（業經臺灣雲林地方法院函雲林縣稅捐稽徵處
          調查屬實），被告戊○○知悉陳國雄所遺留之遺產，
          ，除五筆土地外，尚有合計申報價值總計348 萬零70
          元之流動資產。
    （四）被告乙○○於本院90年度重訴字第118 號審理時之供
          述：陳國雄在斗南郵局、台南區中小企業銀行斗南分
          行帳戶裡之存款及豐興鋼鐵股份有限公司、開發股份
          有限公司的股票，均為伊所提領及賣出等語。且依陳
          國雄所有0000000000000 帳戶交易明細表中所示，於
          90年3 月19日即被告等與告訴人簽訂和解契約當日，
          即自該帳戶中領出66萬3 千元，證明被告乙○○與告
          訴人簽訂和解契約前，即已知悉陳國雄之遺產不只前
          開五筆土地，且被告乙○○對於陳國雄過世後之種種
          處理陳國雄遺產之行徑，堪認其對陳國雄之遺產知之
          甚詳。
    據以認斷告訴人因被告等人之詐欺行為致陷於錯誤，與被告
    等簽訂和解契約。
四、經查：
（一）按和解者謂當事人約定，互相讓步，以終止爭執或防止爭
      執發生之契約，而和解之效力有使當事人所拋棄之權利消
      滅及使當事人取得和解契約所訂明權利，且和解有錯誤之
      關係者，僅得將和解撤銷，此觀之民法第736 條、第737
      條、第738 條規定自明。因此，和解既是雙方契約之方式
      為之，此乃一般雙方解決債權債務所用之方法，衡情為社
      會交易所能接受，其所用方法，不能認為詐術。
（二）陳國雄與鎮鳴公司間是否訂立委建合約一案，檢察官並未
      舉證據證明之，僅舉上開民事判決書，尚嫌不足。即使其
      存在為雙方所不否認，然因事後不能履行，鎮鳴公司對陳
      國雄到底存在多少債權，陳國雄不能給付之系爭1200 地
      號土地現值若干，涉及鎮鳴公司所受之實際損害究竟多少
      ，檢察官並未加舉證。又系爭1200地號土地，因可歸責於
      陳國雄事由致給付不能，得請求陳國雄賠償損害之債權，
      倘若被告以欺罔方法使之陷於錯誤而與之簽訂和解書，之
      後將陳國雄所遺留之流動資產予以提領，但陳國雄死亡後
      ，其繼承人除被告乙○○、戊○○依法拋棄繼承，尚有被
      告丙○○繼承其義務，則鎮鳴公司對於陳國雄上開之債權
      ，仍得依繼承之法律關係，向被告丙○○為請求，能否謂
      鎮鳴公司已受有實際上之損害？尚滋疑義。
（三）鎮鳴公司之法定代理人丁○○指證其因被告故意隱暪陳國
      雄遺產共348 萬零70元之流動資產，因而陷於錯誤始與被
      告成立和解，然而被告均否認有施用詐術，故意隱暪該流
      動資產，辯解：僅因被繼承人與鎮鳴公司之紛爭出於土地
      移轉而起，故以所遺土地解決等語。雙方各執一詞，莫衷
      一是。惟查：
      1、就證人庚○○於90年度重訴字第118 號及本件審理時
         之證述，雖有詢及被告甲○○「有無其他財產」，但
         是庚○○亦自陳是在看完判決與財產清冊地號、地目
         不同，才問甲○○，甲○○才告知說只有這些沒有其
         他的等語，那顯然雙方是在指有無其他土地而言，非
         指流動資產。甲○○並未就陳國雄有無其他遺產土地
         一事，故意隱暪。又縱使庚○○所詢問者，係指有無
         其他流動資產，然而甲○○僅是陳家之女婿而已，焉
         能盡知陳國雄所有遺產，其辯解：庚○○問他只有這
         些土地？他我說他知道的只有這些，你可以去查等語
         ，並無違背常情之處，不能證明被告甲○○故意隱暪
         陳國雄遺產348 萬零70元之流動資產，而施用詐術。
      2、檢察官詰問證人丁○○「你有無問甲○○，是否還有
         存款或是股票？」丁○○回答我沒有問他等語。所以
         丁○○與甲○○達成和解時，單純以土地為和解標的
         ，未涉及陳國雄遺產348 萬零70元之流動資產，既然
         如此，不能說甲○○有故意隱暪之情事。
      3、證人己○○於本院90年度重訴字第118 號審理時之證
         述，究竟所指為何，並不清楚，惟其於本院詰問時證
         述：是丁○○拿一疊高院判決說陳國雄有欠丁○○，
         所以我去找陳國雄，我第一次去找陳國雄的時候，陳
         國雄已經死了，後來由甲○○出面處理，就是依照那
         些地處理，只有說到土地而已，而且丁○○給我的資
         料只有土地而已，後來經過幾次協商有共識後，陳萬
         居與我簽和解書，也就只有土地的部分。後來丁○○
         來找我說陳國雄還有財產，這些我就不知道，我要處
         理就只有那些地。足見當時雙方所欲解決及所談論內
         容，係就土地加以解決，不能證明丁○○若知陳國雄
         尚有其他財產，既不與之和解。
      4、和解書內容：「一、甲方（指被告）就被繼承人陳國
         雄之所遺財產，雲林縣斗南鎮○○段第1193號、第11
         96號、第1197號、第1198號及第1217號地號等五筆土
         地繼承後，再移轉過戶予鎮鳴建設有限公司。二、鎮
         鳴建設有限公司願放棄其餘土地之請求權及委建契約
         之其他請求權。三、繼承費用由甲方負擔，甲方轉移
         乙方（指原告）之過戶費用由乙方自行負擔。」明白
         就土地問題加以和解，和解書內容也沒有記載丁○○
         若知陳國雄尚有其他財產，即不和解之意，自不足認
         被告有詐欺之嫌。
      5、又戊○○雖知悉陳國雄尚有其他遺產，乙○○於和解
         契約當日，即自帳戶中領出66萬3 千元，仍不能因此
         既謂被告等一定使用詐術。知悉、使用遺產是一回事
         ，故意隱暪又是另外一回事。
五、以上所述，本件檢察官既不能證明被告主觀上有為自己不法
    所有之意圖，而使用詐術，客觀上所用和解方法，又不能謂
    之為詐術，而且告訴人是自願與被告和解，也不能因此即謂
    陷於錯誤，故與詐欺罪之構成要件尚屬有間，此外復查無其
    他積極之證據，足認被告確有詐欺犯行，應認不能證明被告
    犯罪，揆諸理由二說明，自應諭知無罪之判決。
據上論斷，應依刑事訴訟法第301條第1項，判決如主文。
本案經檢察官葉建成到庭執行職務。
中    華    民    國    95    年    8     月    22    日
                  刑事第四庭審判長法  官  吳福森
                                  法  官  吳基華
                                  法  官  葉明松
以上正本證明與原本無異。
如不服本判決，應於判決送達後10日內，向本院提出上訴狀。（
應附繕本）。「切勿逕送上級法院」。
告訴人或被害人對於判決如有不服具備理由請求檢察官上訴者，
其上訴期間之計算係以檢察官收受判決正本之日期為準。
                                  書記官  陳姵君
中    華    民    國    95    年    8     月    22    日


司法院資訊處製作；財團法人民間司法改革基金會備份。
